臺灣高雄地方法院刑事判決　　　　　　　100年度訴字第476號
公　訴　人　臺灣高雄地方法院檢察署檢察官
被　　　告　吳瑞豐
　　　　　　黃耀清
　　　　　　許完滿
上列被告因妨害自由等案件，經檢察官提起公訴（99年度偵字第
37297 號、100 年度偵字第5585號、第11575 號），本院以簡式
審判程序審理，判決如下：
    主  文
吳瑞豐共同犯剝奪他人行動自由罪，累犯，處有期徒刑壹年。
黃耀清共同犯剝奪他人行動自由罪，處有期徒刑捌月。
許完滿共同犯剝奪他人行動自由罪，處有期徒刑伍月，如易科罰
金，以新臺幣壹仟元折算壹日。
    事  實
一、吳瑞豐前因：(一)違反麻醉藥品管理條例及藥事法等案件，經
    臺灣高等法院高雄分院以85年度上訴字第1680號分別判處有
    期徒刑6 月、3 月，應執行有期徒刑7 月確定。(二)違反麻醉
    藥品管理條例等案件，分別經臺灣高等法院高雄分院以86年
    度上訴字第112 號、86年度上訴字第1259號、本院以85年度
    易字第8573號各判處有期徒刑5 年3 月、5 年2 月、6 月，
    並經臺灣高等法院高雄分院以88年度聲字第138 號裁定應執
    行刑有期徒刑10年確定。(三)妨害自由、違反麻醉藥品管理條
    例等案件，分別經臺灣高等法院高雄分院以87年度上訴字第
    221 號、86年度上易字第1957號各判處有期徒刑8 月、7 月
    ，並以88年度聲字第137 號裁定應執行有期徒刑1 年確定。
    各該應執行刑7 月、10年、1 年經接續執行，於民國92年2
    月24日假釋付保護管束，並於97年6 月1 日保護管束期滿，
    未經撤銷假釋，所餘刑期以已執行論。
二、詎吳瑞豐猶未知警惕，因購買毒品而與葉坤沅及綽號「阿國
    」之不詳姓名男子間發生債務糾紛，後於民國99年12月28日
    凌晨2 時許，因在高雄市新興區○○○路與南台路口，發現
    葉坤沅行蹤，欲押人逼債，乃以電話邀集友人黃耀清及綽號
    「阿賢」之不詳姓名成年男子前來，3 人共同基於剝奪他人
    行動自由之犯意聯絡，在高雄市新興區○○○路16巷60號前
    ，合力強押葉坤沅進入吳瑞豐使用之車號4092-MB 號休旅車
    內，葉坤沅抵抗不從，吳瑞豐即於葉坤沅上車前、後，使用
    甩棍、電擊棒持續毆打及電擊葉坤沅，並以2 副手銬（腕銬
    及拇指銬各一）將葉坤沅雙手反銬背後，致葉坤沅受有頭部
    鈍傷併頭暈、頭皮下血腫、頸部挫傷、額頭、顏面、雙掌、
    雙肩多處挫瘀傷等傷害，以上述強暴之方式，剝奪葉坤沅之
    行動自由。繼而推由黃耀清駕車，吳瑞豐在後座看管葉坤沅
    ，共同將葉坤沅押往高雄市○○區○○路161 號之「簡愛汽
    車旅館」。吳瑞豐於途中並以電話聯繫友人許完滿，委請許
    完滿至葉坤沅遭強押上車地點，收拾葉坤沅於抵抗時所掉落
    之物品，再於同日凌晨3 時許，在高雄市新興區○○○路與
    民族二路口，接許完滿上車。許完滿於車上已知悉葉坤沅遭
    吳瑞豐等人剝奪行動自由，仍與吳瑞豐等人共同基於剝奪他
    人行動自由之犯意聯絡，隨車將葉坤沅押至「簡愛汽車旅館
    」208 號房內；至於綽號「阿賢」之不詳成年男子，則於葉
    坤沅遭押至該汽車旅館後，即先行離去。吳瑞豐於上述汽車
    旅館內，復要求葉坤沅使用許完滿之行動電話，聯繫綽號「
    阿國」之男子交付新臺幣（下同）10萬元，以解決前述毒品
    債務。葉坤沅佯裝聯繫「阿國」，乘機聯絡其胞兄葉宗育，
    於電話中暗示報警救援。吳瑞豐因久候「阿國」遲未前來，
    復於同日上午7 時50分許，續與黃耀清、許完滿押同葉坤沅
    上車，前往葉坤沅位在高雄市○○區○○路287 之1 號住處
    ，並要求葉坤沅之母親陳淑卿拿出10萬元為葉坤沅解決上述
    毒品債務，惟因陳淑卿已先報案，經警於同日上午8 時許到
    場，當場逮捕許完滿；至於吳瑞豐、黃耀清見警到場，即先
    行逃逸，嗣均經警循線查獲，合計自當日凌晨2 時許，強押
    葉坤沅上車時起，迄同日上午8 時許，為警查獲時止，剝奪
    葉坤沅之行動自由共6 小時。
三、案經高雄市政府警察局小港分局報請臺灣高雄地方法院檢察
    署檢察官偵查起訴。
    理  由
一、本件被告吳瑞豐、黃耀清、許完滿等3 人所犯均非屬死刑、
    無期徒刑或最輕本刑為3 年以上有期徒刑之罪，且被告3 人
    於本院準備程序中，均已就被訴事實為有罪之陳述，經本院
    告知簡式審判程序之旨，並聽取當事人之意見後，合議庭認
    宜進行簡式審判程序，爰依刑事訴訟法第273 條之1 第1 項
    之規定，裁定本件由受命法官獨任進行簡式審判程序，合先
    敘明。
二、前述事實，已據被告吳瑞豐、黃耀清、許完滿於本院審理中
    均坦白承認（見本院卷第121 、134 頁），且於偵查中互為
    證人，分別證述明確（見高雄地檢99年度偵字第37297 號卷
    〈下稱偵一卷〉第19-21 、81-82 、88-90 、95-96 、104
    頁），並經證人即被害人葉坤沅於警詢及偵查中；證人葉宗
    育（即葉坤沅之兄）、陳淑卿（即葉坤沅之母）於偵查中，
    分別指證歷歷（見警卷第6-11頁、偵一卷第30-31 、46-49
    頁），互核大致相符。復有員警職務報告、報案筆錄、小港
    醫院診斷證明書、現場照片、簡愛汽車旅館監視器錄影翻拍
    照片、住客登記日報表、指認照片、車籍查詢資料、行動電
    話門號申請人資料、通聯紀錄附卷為證（見警卷第1 、13-
    14、20、28-32 、36頁、臺灣高雄地方法院檢察署100 年度
    偵字第5585號卷〈下稱偵二卷〉第12頁、本院卷第74、90-1
    17頁）。被告3 人之自白，既有上述證據可佐，足認與事實
    相符，自堪採為論科之依據。本件事證明確，被告3 人犯行
    均堪認定，應予依法論科。
三、按共同正犯之成立，僅須具有犯意之聯絡、行為之分擔，即
    為已足，既不問犯罪動機起於何人，亦不必每一階段犯行，
    均經參與。如以自己犯罪之意思而參與，不論參與犯罪構成
    要件之行為，或參與非犯罪構成要件之行為，均屬共同正犯
    （最高法院34年上字第862 號、66年臺上字第2527號判例意
    旨參照）。且共同正犯之意思聯絡，不以數人之間直接發生
    者為限，即使間接之聯絡者亦包括在內。如甲分別邀約乙、
    丙犯罪，雖乙、丙間彼此無直接之聯絡，仍無礙於共同正犯
    之成立。又意思聯絡不限於事前有所協議，如於行為當時，
    基於相互之認識，以共同犯罪之意思參與，即成立共同正犯
    （最高法院77年臺上字第2135號、73年臺上字第1886號判例
    意旨參照）。次按刑法之相續共同正犯，基於凡屬共同正犯
    ，對於共同意思範圍內之行為均應負責之原則，共同犯罪之
    意思不以在實行犯罪行為前成立者為限，若了解最初行為者
    之意思而於其實行犯罪之中途發生共同之意思而參與實行者
    ，亦足成立；故對於發生共同犯意以前其他共同正犯所為之
    行為，苟有就既成之條件加以利用而繼續共同實行犯罪之意
    思，則該行為即在共同意思範圍以內，應共同負責（最高法
    院98年度臺上字第4230號、第7972號判決意旨參照）。
四、查被告黃耀清明知被告吳瑞豐欲押人逼債，仍與吳瑞豐共同
    強押被害人葉坤沅上車，並負責開車將被害人押往汽車旅館
    及被害人住處，且於偵查及本院審理中供稱：「我與吳瑞豐
    是朋友，我是相挺吳瑞豐才去的」等語（見偵一卷第102 頁
    、本院卷第147 頁），足證其與吳瑞豐間，就上述犯行確有
    犯意聯絡及行為分擔，依據上述最高法院判例及判決意旨，
    自應成立共同正犯。至於被告許完滿部分，證人即同案被告
    吳瑞豐於偵查中已證稱：「我打電話請許完滿幫我到現場把
    葉坤沅遺留的東西撿回來，約在民族路與七賢路口等，許完
    滿就拿著東西跟我們上車，期間我都沒有不讓他離開，我還
    說『若你忙的話就去忙，可以離開』，他說他沒有事情，就
    一起跟我們走」、「因為我很氣憤葉坤沅，所以我打葉坤沅
    打整路的，他都唉唉叫，而我自己也罵得很大聲，整輛車的
    人應該都聽得到」、「葉坤沅所戴手銬是到汽車旅館時解開
    的，因為沒有鑰匙，還是我拿鐵絲解開的，許完滿也有看到
    」等語（見偵一卷第88-89 頁）；證人即同案被告黃耀清於
    偵查中證稱：「前往汽車旅館的路上，我在開車有聽到葉坤
    沅在唉唉叫，說『不要再電我了，這樣很痛』」、「許完滿
    在車上有看到吳瑞豐打葉坤沅」等語（見偵一卷第95、104
    頁），足證被告許完滿於上車後已知悉被害人遭同案被告吳
    瑞豐等人剝奪行動自由，仍隨車同往上述汽車旅館，並在汽
    車旅館內，依照吳瑞豐指示，提供其所有之行動電話供被害
    人聯繫「阿國」前來解決債務，又與吳瑞豐等人一同將被害
    人帶回被害人住處，向被害人之母親索債，揆諸前述最高法
    院判例及判決意旨，應成立相續共同正犯，並共負刑責。
五、核被告吳瑞豐、黃耀清、許完滿所為，均係犯刑法第302 條
    第1 項之剝奪他人行動自由罪。檢察官起訴書雖記載被告吳
    瑞豐、黃耀清另犯刑法第277 條第1 項之傷害罪，且與上述
    剝奪他人行動自由罪之間，屬想像競合犯等語。惟按刑法第
    302 條第1 項之妨害自由罪，原以強暴、脅迫為構成要件，
    其因而致普通傷害，乃強暴、脅迫當然之結果，除另有傷害
    故意外，仍祇成立該條項之罪，無同法第277 條第1 項之適
    用（最高法院30年上字第3701號判例意旨參照）。查被告吳
    瑞豐係於強押被害人葉坤沅上車時，遭被害人抵抗，吳瑞豐
    即於被害人上車前、後，使用甩棍、電擊棒持續毆打及電擊
    被害人，致被害人受有事實欄所載之傷害等情，已據被告吳
    瑞豐供明在卷（見偵二卷第7 、21頁），核與證人即被害人
    葉坤沅於偵查中之證述相符（見偵一卷第30頁），顯見被告
    吳瑞豐係以上述毆打、電擊被害人等強暴之手段，遂行剝奪
    被害人行動自由之犯行，既非另有傷害之故意，自不應另論
    刑法第277 條第1 項之傷害罪；至於被告黃耀清並未出手毆
    打或電擊被害人，亦不應論以傷害罪之共同正犯，均僅應論
    以剝奪他人行動自由罪。又刑法第302 條第1 項之罪，本具
    有繼續犯之性質，被告等人於剝奪被害人之行動自由後，雖
    有遷移他處，仍僅成立剝奪他人行動自由一罪。被告吳瑞豐
    、黃耀清、許完滿與綽號「阿賢」之不詳姓名成年男子間就
    上述犯行，分別具有直接或間接、事前或相續之犯意聯絡及
    行為分擔，均應論以共同正犯。被告吳瑞豐前有如事實欄所
    示犯罪科刑及執行情形，有臺灣高等法院被告前案紀錄表在
    卷可按（見本院卷第151-158 頁），其於受徒刑之執行完畢
    後，5 年以內故意再犯本件有期徒刑以上之罪，為累犯，應
    依刑法第47條第1 項之規定加重其刑。
六、另按刑法上之共同正犯，雖應就全部犯罪結果負其責任，但
    科刑時仍應審酌刑法第57條各款情狀，為各被告量刑輕重之
    標準，並非必須科以同一之刑（最高法院47年臺上字第1249
    號判例意旨參照）。本院審酌被告吳瑞豐為逼討毒品債務，
    以甩棍、電擊棒毆打及電擊被害人葉坤沅之強暴方式，剝奪
    被害人之行動自由，造成被害人受有頭部鈍傷併頭暈、頭皮
    下血腫、頸部挫傷、額頭、顏面、雙掌、雙肩多處挫瘀傷等
    傷害；被告黃耀清、許完滿均受吳瑞豐邀集而參與，黃耀清
    除與吳瑞豐及「阿賢」合力強押被害人上車外，並負責駕車
    載往汽車旅館及被害人住處；許完滿則於中途上車後一直在
    場並依吳瑞豐指示提供行動電話予被害人聯繫「阿國」出面
    解決債務，並帶同被害人返家向被害人母親索債，被害人遭
    剝奪行動自由時間達6 小時，身心受創，犯罪所生危害甚大
    ，惟被告3 人參與犯罪情節之輕重程度，各不相同。吳瑞豐
    前有恐嚇、賭博、妨害自由、違反麻醉藥品管理條例、藥事
    法等前科；黃耀清前有贓物、違反動產擔保交易法、麻醉藥
    品管理條例、毒品危害防制條例等前科（執行完畢已逾5 年
    不構成累犯）；許完滿前有妨害兵役治罪條例（判處拘役）
    等前科，有臺灣高等法院被告前案紀錄表在卷可查（見本院
    卷第149-185 頁），均素行不端。衡以被告吳瑞豐、黃耀清
    於查獲後均始終坦認犯行；被告許完滿初雖否認犯行，惟於
    本院審理中尚能坦承犯行之犯罪後之態度，及其3 人之犯罪
    動機、手段、情節、智識程度、生活狀況等一切情狀，分別
    量處如主文所示之刑，並就被告許完滿所處有期徒刑5 月部
    分，諭知以1 千元折算1 日易科罰金之折算標準。至於被告
    吳瑞豐毆打、電擊被害人所用之甩棍、電擊棒等物，均未扣
    案，復無證據足認屬於被告吳瑞豐或其他共犯所有，爰不予
    宣告沒收，附此敘明。
據上論斷，應依刑事訴訟法第273 條之1 第1 項、第284 條之1
、第299 條第1 項前段，刑法第28條、第302 條第1 項、第47條
第1 項、第41條第1 項前段，刑法施行法第1 條之1 ，判決如主
文。
本案經檢察官鄭珮琪到庭執行職務。
中    華    民    國   100    年    6     月    2     日
                  刑事第十六庭  法  官  林柏壽
以上正本係照原本作成。
如不服本判決應於收受判決後10日內向本院提出上訴書狀，並應
敘述具體理由。其未敘述上訴理由者，應於上訴期間屆滿後20日
內向本院補提理由書（均須按他造當事人之人數附繕本）「切勿
逕送上級法院」。
中    華    民    國   100    年    6     月    2     日
                                書記官  洪嘉慧
附錄本案論罪科刑法條：
刑法第302 條第1 項（剝奪他人行動自由罪）
私行拘禁或以其他非法方法，剝奪人之行動自由者，處5 年以下
有期徒刑、拘役或3 百元以下罰金。